臺灣雲林地方法院刑事判決　　　　　　　 93年度易字第419號
公　訴　人　臺灣雲林地方法院檢察署檢察官
被　　　告　甲○○　男　39歲.
選任辯護人　藍庭光律師
　　　　　　劉志卿律師
上列被告因侵占等案件，經檢察官提起公訴（93年度偵字第2221
號），本院判決如下：
    主  文
甲○○無罪。
    理  由
一、公訴意旨略以：甲○○為養雞業者，丁○○則為台禽生物科
    技股份有限公司（下稱台禽公司）負責人。雙方於民國92年
    年9 月10日簽立土雞保底價銷售契約書，用以明定雙方對於
    雞隻飼養、出賣等事宜之權利義務後，詎甲○○因與丁○○
    發生契約糾紛，竟即基於意圖為自己不法所有之概括犯意，
    於92年12月9 日至同年月19日間，連續將依上開契約第3項
    第8 款之規定屬於丁○○所有時價新臺幣（下同）100多萬
    元之雞隻共4 萬7 千1 百50公斤轉售他人，並將售雞款項侵
    占入己。因認被告涉有刑法第336 條第2 項之業務侵占罪嫌
    。（公訴檢察官於94年1月19日再主張被告另涉有同法第342
    條第1 項背信罪嫌）
二、按犯罪事實應依證據認定之，無證據不得推定其犯罪事實，
    不能證明被告犯罪者，應諭知無罪之判決，刑事訴訟法第
    154 條、第301 條第1 項分別定有明文。又刑事訴訟法第1
    61條第1 項規定：檢察官就被告犯罪事實，應負舉證責任，
    並指出證明之方法。因此，檢察官對於起訴之犯罪事實，應
    負提出證據及說服之實質舉證責任。倘其所提出之證據，不
    足為被告有罪之積極證明，或其指出證明之方法，無從說服
    法院以形成被告有罪之心證，基於無罪推定之原則，自應為
    被告無罪判決之諭知（最高法院92台上字第128 號判例參照
    ）
三、公訴人認為被告涉有刑法第336 條第2 項之業務侵占或同法
    第342 條第1 項背信罪嫌，是以證人丙○○證述、告訴代
    理人己○○之指訴。被告甲○○之自白。土雞保底價銷
    售契約書1 紙。秤量傳票7 紙為證。可證本件土雞所有權
    已移轉；又本件契約已成立，告訴人之業務員丙○○在訂立
    契約時，有明確告知契約的內容，已盡告知義務，且本件公
    平之契約，是要確保雙方的利益，根據契約條款若告訴人無
    法取得雛雞所有權的話，以後公司就不敢與養雞戶訂立這些
    契約等語。訊之被告甲○○坦承與告訴人丁○○訂立土雞保
    底價契約，也承認先後7 次自行售出契約中之雞隻4 萬7 千
    1 百50公斤，而售得款項100 餘萬元，未與告訴人結算等情
    ，然堅決否認有業務侵占及背信罪嫌，辯稱：簽約的過程告
    訴人沒有向被告告知雞的所有權是公司的，本件契約沒有保
    證底價，如果當時被告有被告知沒有保證底價，被告為何還
    要這樣問，可見被告對於契約這兩個重要事項並不知道，雙
    方並沒有達成契約之合意；又公司並沒有先向被告買雞，而
    轉給被告養雞，告訴人並未符合間接占有之要件；本件符合
    消保法之規定，在消保法第11條第1 項規定訂立契約前需要
    30日閱讀契約的機會，本件被告從頭到尾只有4 、5 分鐘的
    時間，有無機會看這個契約，要屬疑問，又在消保法第12
    條規定，定型化契約違反平等互惠原則，契約目的沒有辦法
    達成，顯失平等則屬無效，在這個契約條款最重要之事項是
    要拘束被告之所有權，被告在契約中沒有獲得任何利益，就
    契約第6 項第3 款中規定，被告不可以去向其他飼料商購買
    任何飼料，從這些契約內容得知所有不利益都歸於被告，契
    約第2 項第4 款被告要自己支出相當代價，並且喪失優先變
    價權，即使價格不好被告仍不可變賣，公司卻先照顧有保底
    價之養雞戶，如果雞被曬死或被偷都歸責被告，然小雞是被
    告向李金寶購買40幾萬元，雞賣不出去被告還要賠償李金寶
    ，證人丙○○證述養1 批雞要3 個月，本件被告先養1 個月
    的雞才簽訂契約，且先給付50萬元之飼料款，如果被告跟其
    他飼料商訂約的話，則不用受到如此之拘束，依照消保法及
    民法之規定，契約應屬無效，故在刑事上是不觸法的等語。
四、本院認為本件最主要之爭點在於：(一)本案契約當事人雙方是
    否已互相表示意思一致，契約是否成立？(二)本案契約是否為
    定型化契約？有無消費者保護法之適用？如不適用，應再適
    用何種民事法律？(三)本件土雞保底價契約第3 項第8 款之約
    定在民事上之法律效力為何？有無發生所有權變動之效果？
    亦即被告處分之雞是持有自己之物抑或持有他人之物？是否
    構成業務侵占罪？(四)本案是否為他人處理事務，有否該當刑
    法第342 條第1 項背信罪之構成要件？至於本案契約是否約
    定保底價，核與案情無涉，均分述如下：
  (一)按當事人互相表示意思一致者，無論其為明示或默示，契約
    即為成立。民法第153 條第1 項定有明文。本件土雞保底價
    銷售契約，係由台禽公司之業務員丙○○代表與被告甲○○
    訂立，已據證人丙○○到院證述明確，並有土雞保底價契約
    書可查，而系爭契約是在證人乙○○位於雲林縣東勢鄉○○
    路119 號經營之瓦斯店內簽訂，乙○○有看到甲○○在寫他
    的名字，也有看到甲○○在蓋章，從開始簽立契約書到契約
    收起來大約有4 、5 分鐘左右等情，亦經證人乙○○到院證
    述明確，而被告甲○○審理時自承高中讀了1 年，非不識字
    之人，顯有足夠之機會了解契約之內容。再者，系爭契約之
    雞隻，係由被告甲○○提供，台禽公司負責提供飼料，成雞
    由台禽公司負責找人去抓及出賣，飼養期間被告不用負擔飼
    料，分帳方式為，賣雞後之收入扣除飼料費用，價差再交給
    被告，台禽公司主要是賺飼料錢，賣雞只是服務，台禽公司
    已銷售契約一半雞隻後，甲○○詢問證人林樹森公司有無20
    元之保底價等情，亦據證人丙○○於警詢時及檢察官訊問時
    證述明確，被告也不爭執。參以證人林樹森於本院審理時證
    稱：「（飼料價格如何計算？）依照當時所簽訂的契約書記
    載，但是有可能會異動，會隨著飼料的市場價格異動。」、
    「（你們公司真正要賺取的是飼料錢，為何沒有約定說，出
    一次飼料收一次錢？）因為這種買賣一般的模式就是這樣子
    。」（審理卷第39、49頁）。可見，本件土雞保底價銷售契
    約，性質是台禽公司與被告甲○○間之飼料買賣契約，而當
    事人間對於買賣飼料契約之價金及標的物，及支付飼料款之
    方式等契約必要之點意思表示互相一致，且被告已依契約第
    3 項第4 、5 款之方式出雞，買賣契約顯然已成立。被告之
    選任辯護人主張本件契約尚未成立，應屬誤會。
  (二)按所謂定型化契約係指企業經營者為與不特定多數人訂立同
    類契約之用，而單方事先擬定契約條款之契約。本件土雞保
    底價契約之條款係告訴人事先擬定，有契約書卷內可查，核
    與證人丙○○於本院證述：「（你們公司有保底價與不保底
    價兩種契約，這兩種不同契約，是否有不同之契約的格式？
    ）是相同的契約格式，只是飼料單價不同而已。因飼料單價
    是相互約定的，有保底價的飼料單價比較高。」相符（審理
    卷第48頁），該契約條款既由台禽公司單方面預先擬定，預
    備與不特定之養雞業者訂立，自屬定型化契約。
  (三)消費者保護法中使用定型化契約條款之主體一方為企業經營
    者，係指消費者保護法第2 條第2 款之「以設計、生產、製
    造、輸入、經銷商品或提供服務業者。」。而交易相對人為
    一般為滿足其個人生活上需要，所為使用「消費性定型化契
    約」雖無疑義，但是否包括職業上或業務上所為使用、交易
    性商品或服務之「商業性定型化契約」則未有定論。本院認
    為基於消費者保護法對於「消費者」之定義，既為「以消費
    為目的而為交易、使用商品或接受服務者」，條文中雖未明
    定消費者須限以個人交易、使用為限，但商業性定型化契約
    之交易相對人相較於一般性「非商業性定型化契約」使用者
    非處於經濟力量絕對懸殊地位，較有談判籌碼，與消費者保
    護法所欲保護弱勢地位的消費者而言，並不相同。可知消費
    者保護法所規範定型化契約條款之相對人僅限以個人使用、
    消費為目的之消費者為限，並不包括含以職業上、業務上而
    交易之消費者。本件契約交易之對象並非一般之消費者，因
    此本案並不適用消費者保護法之規定，先予敘明。
  (四)如上說明，本件不適用消費者保護法之相關規定，自應回歸
    普通法即民法關於定型化契約之相關規定。按依照當事人一
    方預定用於同類契約之條款而訂定之契約，為左列各款之約
    定，按其情形顯失公平者，該部分約定無效：一免除或減輕
    預定契約條款之當事人之責任者。二加重他方當事人之責任
    者。三使他方當事人拋棄權利或限制其行使權利者。四其他
    於他方當事人有重大不利益者，民法第247 條之1 定有明文
    ；又契約當事人間所訂定之契約，是否顯失公平而為無效，
    除應視契約之內容外，並應參酌雙方之訂約能力、雙方前後
    交易之經過及獲益之情形等其他因素，全盤考慮，資為判斷
    之依據。再者，所謂「其情形顯失公平者」，則係指依契約
    本質所生之主要權利義務，或按法律規定加以綜合判斷有顯
    失公平之情形而言（最高法院91年度台上字第2336號、92年
    度台上字第963 號民事判決要旨參照）。本件契約飼養之小
    雞是由被告購買，業如前述，證人丙○○證稱：「（這類的
    飼料雞契約，有無其他公司有這樣的契約？）市面上很多。
    」、「（可否舉例？）大成、福懋油脂、卜蜂、泰山。」、
    「（他們這些公司是否有你們公司的第3 項第8 款（雞隻所
    有權歸飼料公司所有）的約定？）不同只有飼料價格，其餘
    大同小異。」、「（是不是付了50萬元以後，你們公司才開
    始出料？）是的，這個是我們約定的。」、「（你記不記得
    簽約前小雞已經養多久？）我不記得，但他入雛以後，第一
    次是吃別人的，之後才吃我們公司的料。」、「（你記不記
    得小雞大約多大？）我與被告接觸的時候，他的小雞為1 個
    星期到10天，至於我們簽約的時候，我不知道他的小雞多大
    。」、「（是否先接觸、買料、付錢，再出料，之後再簽約
    ？）是這樣。」、「（有無看到匯款單的日期？）92年9 月
    15 日 。」、「（為何付款日在簽約日以後？）我是將實際
    簽約的日期記錯，我現在想起，應該是簽立契約書的時候，
    我問他入雛的日期。」、「（是否入雛的日期為契約的開始
    ？）我們一般契約的日期從入雛到成雞為止。」、「（契約
    書押的日期是否回填？）我寫的時候，那天寫的是寫之前的
    日期。」、「（訂立契約大約是與他第一次接觸之後多久？
    ）大約半個月。」、「（雛雞由養雞戶提供與由你們提供，
    契約有無不同？）契約條文都是一樣，但是我們會另外註明
    養雞戶向我們購買雛雞的單價。」、「（也就是不管雛雞是
    由養雞戶自己購，還是由你們公司提供給養雞戶，你們的契
    約條文都會註明成雞的所有權都是歸你們公司，是不是？）
    是的。」（見本院94年1 月19日審判筆錄。）據此可知，飼
    料廠商之契約內容均大同小異，被告並無太多締約之選擇權
    利，被告相較於飼料廠商業者，屬經濟之弱者，經濟上強者
    之飼料業者所預定之契約條款，就被告而言，於契約條款幾
    乎無磋商變更之餘地，僅能依該條款訂立契約，否則受不締
    約之不利益，自應適用衡平原則之法理，以排除不公平之「
    單方利益條款」，避免居於經濟弱勢之一方無締約之可能，
    而忍受不締約之不利益，是縱他方接受該條款而締約，亦應
    認違反衡平原則而無效，俾符平等互惠原則。本件土雞保底
    價銷售契約之期限為92年9 月10日起至92年12月31日止，然
    而實際訂立
    本件契約之日，如證人丙○○所述，應係在92年9 月15日被
    告匯款50萬元飼料款予台禽公司之後（詳匯款委託書，審理
    卷第57頁反面），被告入雛36500 隻之時間為92年9 月7日
    ，有和群企業股份有限公司種雞場送貨單1 紙可查（審理卷
    第57頁正面），證人丙○○證稱與被告第一次接觸時，其雞
    隻約7 至10天大，約接觸半月後簽訂本件契約，可見被告辯
    稱入雛後約1 個月才簽訂契約尚非無據。若如此，被告於簽
    訂契約前已先飼養小雞將近1 個月，而所用之飼料是向其他
    廠商購買，或自己支付50萬元向告訴人購買，於此之前被告
    則已付出相當之勞務、設備、藥品、防疫等養管理所發生之
    費用（參契約書第2 項第4 款），卻於在未被充份告知可能
    喪失雞隻所有權之情形下，訂立本件契約，依據契約第3 項
    第8 款之約定，雞隻所有權歸告訴人所有，而被告所能享有
    之利益，卻只是每公斤飼料便宜2 角（按證人丙○○警詢時
    係稱因為被告有預付50萬元的飼料費，所以我們1 公斤的飼
    料便宜他0.2 元）及據被告審理中供述，按月結算飼料費，
    可以簽發票2 個月期日之票據之清償利益而已，然卻處處受
    到契約條款之拘束，從雙方主要權利義務，加以綜合判斷，
    尚非平等互惠，有顯失公平，該契約第3 項第8 款關於雞隻
    之所有權歸甲方即告訴人有之約定，要係「其他於他方當事
    人有重大不利益者」，依民法第247 條之1 之規定，該部分
    之約定應屬無效。
 (五)按無效之行為在法律行為當時已確定不生效力，即不得依據
   此項行為主張取得任何權利。（最高法院33年上字第506 號
   判例參照），如前之說明，該小雞所有權約定由告訴人取得
   之約定，按其情形顯失公平，應屬無效，從而告訴人尚不因
   而因該項約定取得契約飼養雞隻之所有權，換言之，雞隻之
   所有權並未變動，被告所處分之雞隻，仍屬自己之物，非意
   圖為自己不法所有，變易持有他人之物之意思，為所有之意
   思，處分該批雞隻，自與業務侵占罪之構成要件不符。至於
   背信罪之主體限於為他人處理事務之人，如為自己之工作行
   為，無論圖利之情形是否正當，原與該條犯罪之要件不符；
   刑法第342 條之背信罪，須以為他人處理事務為前提，所謂
   為他人云者，係指受他人委任，而為其處理事務而言；依契
   約或法律行為負有給付之義務，其未履行義務者，並非為他
   人處理事務違背任務，既非為他人處理事務，即無違背任務
   之可言。（最高法院29年上字第674 號、49年台上字第1530
   號、55年度台上字第2596號判例參照）。本件契約被告並非
   受告訴人委任處理事務，而係為自己之利益與告訴人訂立飼
   料之買賣契約，既非為他人處理事務，即無違背任務之可言
   ，參諸上開最高法院判例意旨，自不得以背信罪相繩。
五、綜上各節，公訴人所提出之證據，或其指出證明之方法，只
    是能證明本件係民事法律關係，但未能使本院心證達到毫無
    懷疑被告確實有業務侵占或背信罪犯罪之程度，從而本件被
    告之犯行既不能證明，依據前開法條、判例意旨說明，並基
    於無罪推定之原則，自應為被告無罪判決之諭知。
據上論斷，應依刑事訴訟法第301 條第1項，判決如主文。
本案經檢察官戊○○到庭執行職務。
中　　華　　民　　國　　94　　年　　3 　　月　　23　　日
                  刑事第五庭  審判長法  官  陳定國
                                    法  官  廖淑華
                                    法  官  李明益
以上正本證明與原本無異。
如不服本判決，應於判決收受後10日內向本院提出上訴狀（須附
繕本）。
                                    書記官  蘇靜怡
中　　華　　民　　國　　94　　年　　3 　　月　　23　　日
